【裁判字號】    99,交聲,471
【裁判日期】    991130
【裁判案由】    違反道路交通管理處罰條例聲明異議
【裁判全文】
臺灣新竹地方法院交通事件裁定         99年度交聲字第471號
移送機關    交通部公路總局新竹區監理所新竹市監理站
異議人即
受處分人    楊曉瑩
上列受處分人因違反道路交通管理處罰條例案件，對於交通部公
路總局新竹區監理所民國99年6 月25日所為之竹監新四字第裁51
-ZFP051078號違反道路交通管理事件裁決書，聲明異議，本院裁
定如下：
    主  文
原處分撤銷。
楊曉瑩不罰。
    理  由
一、原處分意旨略以：異議人即受處分人楊曉瑩所有車牌號碼03
    63-ZA 號之自用小客車，於民國99年1 月4 日13時48分許，
    行經國道三號高速公路樹林收費站南下第13車道，未申裝電
    子收費系統而行駛電子收費（ETC ）車道，致未繳納該筆通
    行費，經遠通電收股份有限公司（下稱遠通電收公司）依交
    通部臺灣區○道○○○路局電子收費申裝及欠費追繳作業注
    意事項第13點第2 項之規定「營運單位應依本局查明之車籍
    資料，寄發補繳通行費及作業處理費通知單。」，以郵局掛
    號信函通知異議人補繳通行費用，嗣異議人經通知補繳，仍
    未依期限補繳，經國道公路警察局第六警察隊樹林分隊以異
    議人違反道路交通管理處罰條例第27條第1 項規定，有「汽
    車行駛於應繳費之公路不依規定繳費」之違規行為，於99年
    3 月25日填掣公警局交字第ZFP051078 號舉發違反道路交通
    管理事件通知單並附採證照片逕行舉發。經原處分機關即交
    通部公路總局新竹區監理所新竹市監理站請舉發機關調查後
    ，仍認受處分人有前述違規行為，乃依道路交通管理處罰條
    例第27條第1 項及違反道路交通管理事件統一裁罰基準及處
    理細則第41、43、44、67條之規定，於99年6 月25日以竹監
    新四字第裁51-ZFP051078號違反道路交通管理事件裁決書裁
    處罰鍰新臺幣（下同）4,500 元在案。
二、異議意旨略以：伊對伊於上開時、地駕駛未裝設ETC 電子收
    費e 通機之上開車輛誤闖電子收費車道之違規情事並不爭執
    ，惟伊於事後並未收到遠通電收公司的補繳通知，以致逾越
    補繳期限，伊車籍地址及戶籍地址均設於新竹市○區○○里
    ○○路66巷31號，該地址雖係伊友人之住所，但伊友人之母
    親常年都在家中，只要有伊之信件，都會通知伊去領取，不
    會有漏接信件之情形，伊確實未收到遠通公司之補繳通知，
    對原處分機關所為之處分有所不服，為此聲明異議等語。
三、按汽車行駛於應繳費之公路、橋樑、隧道或輪渡，不依規定
    繳費者，處汽車所有人或駕駛人新臺幣3,000 元以上6,000
    元以下罰鍰，並追繳欠費，道路交通管理處罰條例第27條第
    1 項定有明文。次按汽車行駛高速公路，於駛進收費站前，
    應依標誌指示預為減速慢行，並依規定標誌、標線、號誌指
    示或交通勤務警察指揮順序行駛過站繳費，高速公路及快速
    公路交通管制規則第23條定有明文。又按汽車通行於應繳通
    行費之公路，經收費站不依規定繳費者，徵收機關應向其追
    繳通行費及加收追繳作業費用。前項追繳作業費用包含車籍
    資料查詢費、照片費、帳單列印費、掛號郵資費、人工作業
    費及繳款手續費，各該費用由徵收機關核定之。有第1 項違
    規行為者，另由公路主管機關依道路交通管理處罰條例第27
    條規定處罰之，公路通行費徵收管理辦法第15條亦定有明文
    。而車輛不依規定繳納通行費，營運單位應依高速公路局查
    明之車籍資料，製發「補繳通行費及作業處理費通知單」，
    追繳通行費並加收作業處理費用，另用路人應依「補繳通行
    費及作業處理費通知單」所列金額及繳費期限完成補繳，逾
    補繳期限截止日未繳納者，依法舉發，交通部臺灣區○道○
    ○○路局電子收費申裝及欠費追繳作業注意事項第13條第2
    項、第17條雖均定有明文。
四、然按法院受理交通事件，準用刑事訴訟法之規定，道路交通
    管理處罰條例第89條前段定有明文。又道路交通案件處理辦
    法第20條亦規定：交通法庭認為聲明異議有理由者，應以裁
    定將原處分經聲明異議部分撤銷，並自為裁定。另按認定不
    利於被告之事實，須依積極證據，苟積極證據不足為不利於
    被告事實之認定時，即應為有利於被告之認定，更不必有何
    有利之證據；且事實之認定，應憑證據，如未能發現相當證
    據，或證據不足以證明，自不能以推測或擬制之方法，以為
    裁判基礎；而認定犯罪事實所憑證據，雖不以直接證據為限
    ，間接證據亦包括在內；然而無論直接或間接證據，其為訴
    訟上之證明，須於通常一般之人均不致有所懷疑，而得確信
    其為真實之程度者，始得據為有罪之認定，若其關於被告是
    否犯罪之證明未能達此程度，而有合理性懷疑之存在，致使
    無從形成有罪之確信，根據「罪證有疑，利於被告」之證據
    法則，即不得遽為不利被告之認定，最高法院30年上字第81
    6 號、40年台上字第86號、76年台上字第4986號分別著有判
    例可資參照，依上開規定，本件交通事件亦有前揭原則之適
    用。
五、又「送達，不能依前二條規定為之者，得將文書寄存送達地
    之地方自治或警察機關，並作送達通知書兩份，一份黏貼於
    應受送達人住居所、事務所、營業所或其就業處所門首，另
    一份交由鄰居轉交或置於該送達處所信箱或其他適當位置，
    以為送達。前項情形，由郵政機關為送達者，得將文書寄存
    於送達地之郵政機關。」行政程序法第74條第1 項、第2 項
    亦定有明文。可知寄存送達，必須符合上開法定要件方屬合
    法，送達機關倘以寄存方式送達，當受送達人對於是否收受
    郵件乙節產生爭執時，送達機關對於該寄存送達之合法性自
    須負擔舉證責任，倘無法舉證而有疑義，本於罪疑惟輕法則
    ，自應為有利於受送達人即異議人之認定。尤其，本案原處
    分機關係認異議人經通知繳費後仍逾期未繳費，而有「汽車
    行駛於應繳費之公路不依規定繳費」之違規行為，原處分機
    關倘無法證明上開催繳通知已合法送達異議人，異議人即無
    故意逾期不繳費用之事實，自無法逕以此處罰異議人。
六、經查：
  (一)異議人於上開時間駕駛上開普通自用小客車，行經上開地點
    ，因誤闖電子收費車道，而有「行駛高速公路，於駛進收費
    站繳費時，未依標誌指示過站繳費」之違規情事，為其所不
    爭執，並有高速公路局委託遠通電收公司辦理電子收費業務
    之高速公路通行費催繳通知單、舉發照片影本、舉發通知單
    及裁決書各1 紙附卷可稽。
  (二)而本件補繳通知單及舉發通知單係經遠通公司及原舉發單位
    分別以掛號郵務送達方式，向異議人之戶籍登記地即新竹市
    ○區○○路66巷31號為送達，因均未獲會晤本人亦無受領文
    書之同居人、受僱人或應送處所之接收郵件人員，遂分別於
    99年2 月8 日、99年3 月30日將上開2 郵件寄存於「武昌街
    郵局」為寄存送達等情，有交通部臺灣區○道○○○路局樹
    林收費站99年8 月3 日高樹稽字第0990001431號函、高速公
    路委託遠通電收公司辦理電子收費業務送達證書、舉發通知
    單送達證書各1 份附卷可參；觀諸系爭2 份送達證書內雖均
    有「未獲會晤本人亦無受領文書之同居人、受雇人或應送達
    處所之接收郵件人員，已將該文書寄存於武昌街郵局」，及
    「已作成送達通知書二份，一份黏貼於應受送達人門首，另
    一份或置於受送達處所信箱或適當位置以為送達」之記載，
    但因上開「已作成送達通知書二份，一份黏貼於應受送達人
    門首，另一份置於受送達處所信箱或適當位置，以為送達。
    」等文字，本即為送達回證上之定型化文字，故非一有此註
    記即可認為已確實為之，又除上開定型化文字外，並無其他
    證據可資證明上開送達證書確實已黏貼於門首及置於信箱或
    適當位置處，加上一般人日常生活經驗中，郵政機關人員誤
    投或誤遞郵件，或疏未確實將寄存送達郵件之領取通知置於
    受送達處所門首或適當位置之事例，確實時有聽聞，則本案
    郵政機關究竟有無確實遵守上開法定程序，已有可疑。
  (三)再者，本案原處分機關之裁決書亦同樣係向異議人上開戶籍
    地址以掛號郵務送達，因未獲會晤本人亦無受領文書之同居
    人、受僱人或應送處所之接收郵件人員，而於99年6 月30日
    同樣寄存於武昌街郵局，異議人於99年7 月1 日接獲友人母
    親之通知後隨即至武昌街郵局領取，旋即於99年7 月2 日向
    原處分機關提出申訴等情，亦有原處分機關裁決之送達證書
    、中華郵政股份有限公司99年8 月23日之99竹詢字第190 號
    簡便行文表、載有異議人蓋印之信件收據及交通部公路總局
    新竹區監理所陳述單各1 紙在卷可稽，可見異議人雖不住在
    上開戶籍地址，但上開地址仍有可為其代收信件之人，其既
    於原處分機關將原處分寄存於武昌街郵局時，隔日即可獲代
    收信件人之通知至上開郵局領取信件，則倘若武昌街郵局確
    實有將上開補繳通知及舉發通知單之送達通知書黏貼於上開
    戶籍地門首，代收信件之人衡情應不會置之不理；又異議人
    所積欠之應繳通行費加通知補繳作業處理費僅90元，異議人
    經本院當庭訊問得知係有正當工作之人，倘確有收到上開補
    繳通知單，衡情應會依規前往繳納，殊難想像會任由補繳期
    限經過，而情願被改罰高達數十倍之罰鍰，故異議人陳稱從
    未收到上開補繳通知單等語，尚非全然無據。
  (三)綜上，原處分機關既然無法提出確切之證據，證明遠通電收
    公司之補繳通知單確實有依寄存送達之相關要件合法送達予
    異議人，本於罪疑惟輕之法理，自應為有利於異議人之認定
    ，亦即本案補繳通知單並未合法送達予異議人收受，即不符
    合道路交通管理處罰條例第27條第1 項所定之處罰要件，原
    處分機關未予查明，遽為本件裁罰，尚有未洽。是異議人之
    異議為有理由，原處分應予撤銷，另諭知異議人不罰。
七、據上論斷，應依99年修正後道路交通事件處理辦法第19條前
    段，裁定如主文。
中    華    民    國    99    年    11    月    30    日
                      交通法庭  法  官  蔡川富
以上正本證明與原本無異。
如不服本裁定，應於裁定送達後5日內向本院提出抗告狀。
中    華    民    國    99    年    11    月    30    日
                                書記官  朱苑禎

司法院資訊處製作；財團法人民間司法改革基金會備份。
